臺灣基隆地方法院民事判決　九十三年度訴字第二三號
　　原　　　告　基隆市政府
　　法定代理人　甲○○
　　訴訟代理人　丙○○
　　被　　　告　丁○○
　　訴訟代理人　乙○○
右當事人間請求給付土地使用補償金事件，本院於九十三年三月一日言詞辯論終結，
判決如下：
    主    文
被告應給付原告新台幣貳拾萬壹仟肆佰伍拾陸元及自民國九十二年十月二十一日起至
清償日止，按年息百分之五計算之利息。
原告其餘之訴駁回。
訴訟費用由被告負擔三分之一，餘由原告負擔。
本判決原告勝訴部分得假執行。
    事    實
甲、原告方面：
一、聲明：被告應給付原告新台幣（下同）五十八萬一千七百二十七元及自九十二年
    十月二十一日起至清償日止，按年息百分之五計算之利息。
二、陳述：
    （一）、原告前因進行旭川河之整建，於河川上加蓋後，乃以基隆市所有之基隆
            市○○區○○段一小段一五四地號、二小段一九六地號、三小段四六地
            號等三筆土地，與台灣土地開發信託投資股份有限公司合建，而於六十
            七年十一月二十四日興建完成「親民」、「至善」、「明德」等三棟大
            樓，惟基地下仍做排水溝使用。前開大樓興建完成後，其中一百七十二
            戶配售予原拆遷戶，其餘兩百十六戶則進行標售。原告並於六十八年三
            月二十一日「六八基府財產字第一四五一○號」配售函之說明二及投標
            須知第十八條明訂承購人應於房屋成立當日起，租用市有基地繳納租金
            。
    （二）、被告丁○○係屬配售戶，在其名下之基隆市○○區○○路九十四號、九
            十四之二號建物（以下簡稱系爭建物），坐落之基地為原告所有之基隆
            市○○區○○段三小段四六地號。依照原告於七十四年六月二十四日所
            發「七四基府財產字第三三四○一號函」，原告同意配售戶自配購房屋
            生效日起算減收租金九年期滿後，即至七十七年四月期滿後，依據被告
            所有上開房屋之建築物登記簿謄本所示，上開兩戶房屋之面積合計為一
            ○四點七三平方公尺，自七十七年五月一日起至九十二年六月三十日止
            ，依原告所發「七九基府財產字第七六○七九號函」，原告同意照公有
            基地租金標準減半收取租金，並依各戶之地上房屋建物產權登記面積，
            以一樓負擔百分之三十，二、三、四樓各負擔百分之二十、附屬公共設
            施面積部分，由一、二、三、四樓各負擔百分之二十之方式計算租金及
            土地使用補償金之方式，依歷年之租金率計算，被告共應給付原告五十
            八萬一千七百二十七元。
    （三）、原告於「六八基府財產字第一四五一○號」配售函之說明二，業已明確
            表示：「承購人應於買賣成立當日起，負擔承購標的物之稅捐及分攤本
            大樓管理費用並依規定租用市有基地繳納租金」，被告於配售時亦無異
            議而買受系爭建物，故兩造雖未簽訂書面租賃契約，然應認已有租賃之
            合意而成立租約，原告自得請求被告給付租金；退萬步言之，被告無權
            占有他人土地，可能獲得相當於租金之利益，為社會通常之觀念，原告
            則因而受有相當於租金之損害，故原告亦得依民法第一百七十九條不當
            得利之規定，請求被告返還相當於租金之損害。
三、證據：提出原告所發六八基府財產字第一四五一○號配售函、標售須知、七二基
    府財產字第五五四六八號函、七二基府財產字第六一七二九號函、七三基府財產
    字第○一一七八號函、七四基府財產字第○七○八七號函、七四基府財產字第三
    三四○一號函、七九基府財產字第七六○七九號函等影本各一份、土地及建物登
    記簿謄本各一件、建築改良物所有權影本一件、歷年租金率、基隆市政府經管市
    有土地租金或使用補償金計算表、六十七年至九十二年申報地價表影本、基隆市
    市有基地租賃契約影本一件、基隆市市有非公用不動產租賃作業程序第十六條等
    為證。
乙、被告方面：
一、聲明：原告之訴駁回。
二、陳述：
    原告向被告請求收取土地使用補償金，因原告係於每年分上、下二期開繳納單予
    被告要求繳納，故屬定期應給付之債權。原告本應按時收取，否則其請求權因逾
    五年不行使而消滅。本件原告於九十二年十月六日始向台灣台北地方法院聲請對
    被告發支付命令，故原告所得請求者，最多僅為自八十七年十月一日起至九十二
    年六月三十日止，相當於租金之補償金。其餘在此之前原告之債權，已罹於時效
    而消滅。
    理    由
一、本件原告提出如前所列之證據，被告均不為爭執，故上開各項證據，均屬真實且
    可信。依據上開各項證據判斷，原告主張之如下兩件事實，即(1)兩造雖未簽訂書
    面租賃契約，但已有租賃之合意而成立租約，原告對被告有租金債權存在；(2)系
    爭兩戶建物之面積合計一○四點七三平方公尺，依照原告七九基府財產字第七六
    ○七九號函示，照公有基地租金標準減半收取租金，即：承租面積×當期公告地
　　價×年租金率5% ×50% (河溝地打折)×樓層分攤比率（ 一樓負擔百分之三十，
　　二、三、四樓各負擔百分之二十、附屬公共設施面積部分，由一、二、三、四樓
　　各負擔百分之二十）＝被告所應負擔之租金額。依該方式計算被告自七十七年五
　　月一日起至九十二年六月三十日止，共應給付原告五十八萬一千七百二十七元之
　　租金。均應認為真實。
二、然被告以：依租金短期消滅時效之規定，原告僅得請求自其請求權行使日起最近
    五年之租金，即自原告聲請發支付命令往前推算五年之請求權，始可請求等語置
    辯。
三、按原告所請求之租金債權，係以每年分上、下二期繳納之方式收取，自屬定期給
    付之債權。按利息、紅利、租金、贍養費、退職金及其他一年或不及一年之定期
    給付債權，其各期給付請求權，因五年間不行使而消滅，民法第一百二十六條定
    有明文。凡無法律上之原因而獲得相當於租金之利益，致他人受損害時，如該他
    人之返還利益請求權已逾租金短期消滅時效之期間，債務人並為時效之抗辯者，
    其對於該相當於租金之利益，不得依不當得利之法則，請求返還，此為我國終審
    法院向來所持之見解。本件原告於九十二年十月六日始向台灣台北地方法院聲請
    對被告發支付命令，有該院之收文戳在卷可憑（見該院九十二年度促字第六一二
    九八號卷第一頁），應認原告自該日起，始行使租金債權請求權。依據前述關於
    時效消滅之實務見解，以該日起往前推算五年，即自八十七年十月七日起至九十
    二年十月六日止，原告得請求之租金共計二十萬一千四百五十六元尚未罹於時效
    消滅（如本判決附表）。被告於本院九十三年三月一日行言詞辯論程序時，對於
    如本件附表之計算方式及金額，亦表示「我同意若時效抗辯成立，原告所得主張
    金額應以附表二（即本判決附表）為準」（見該日筆錄第六頁）。從而，原告主
    張被告應給付如本判決附表所示之租金二十萬一千四百五十六元，及自支付命令
    送達翌日起即九十二年十月二十一日起至清償日止，按年息百分之五計算之利息
    ，為有理由，應予准許。至於原告其餘租金債權之請求權，因已逾五年而消滅，
    ，該部分請求為無理由，應予駁回。
四、本件既經本院認定兩造間確有成立租賃關係，且原告依據租賃之法律關係，請求
    被告給付租金，已部分准許如前所述，則原告另依據不當得利之法律關係求償，
    已無庸審酌，併此敘明。
五、本判決所命給付之金額未逾五十萬元，應就原告勝訴部分，依職權宣告假執行。
六、本件原告之訴為一部有理由，一部無理由，依民事訴訟法第七十九條但書、第三
    百八十九條第一項第五款，判決如主文。
中　　　華　　　民　　　國　　九十三　　年　　　三　　　月　　 十五　　 日
                                臺灣基隆地方法院民事庭
~B法　　　官　林雅鋒
右為正本係照原本作成
如對本判決上訴，須於判決送達後廿日內向本院提出上訴狀
中　　　華　　　民　　　國　　九十三　　年　　　三　　　月　　 十 　　 日
~B法院書記官　陳淑慧
